【裁判字號】    95,智,34
【裁判日期】    980122
【裁判案由】    侵權行為損害賠償
【裁判全文】
臺灣板橋地方法院民事判決                95年度智字第34號
原      告  合春工業股份有限公司
法定代理人  丙○○
訴訟代理人  林正杰律師
被      告  丁○○
訴訟代理人  乙○○
被      告  甲○○
上列當事人間請求侵權行為損害賠償事件，經本院於民國97年12
月30日言詞辯論終結，判決如下：
    主  文
禁止被告製造、販賣之要約、販賣、使用或為上述目的而進口任
何侵害新型第202285號專利之「吊物用旋轉器」物品之行為。
被告應連帶給付原告新台幣壹佰玖拾萬肆仟元，及自民國九十七
年十一月二十六日起至清償日止，按年息百分之五計算之利息。
原告其餘之訴駁回。
訴訟費用由被告連帶負擔三分之一，餘由原告負擔。
本判決第一項於原告以新台幣陸拾萬肆仟元為被告預供擔保後
，得假執行；但被告如於假執行程序實施前，以新台幣壹佰玖拾
萬肆仟元為原告預供擔保，得免為假執行。
原告其餘假執行之聲請駁回。
    事實及理由
甲、程序方面：
一、按訴狀送達後，原告不得將原訴變更或追加他訴，但擴張或
    減縮應受判決事項之聲明者，不在此限，民事訴訟法第255
    條第1 項第3 款定有明文。查原告起訴時係請求：1.禁止被
    告丁○○製造、販賣之要約、販賣、使用、或為上述目的而
    進口任何侵害原告所有新型第202285號專利之「吊物用旋轉
    器」物品之行為；2.被告應給付原告新台幣（下同）2,000,
    000 元，及自本訴狀繕本送達翌日起至清償日止，按年息5%
    計算之利息」，嗣則追加被告甲○○，並擴張聲明請求：「
    1.禁止被告等製造、販賣之要約、販賣、使用、或為上述目
    的而進口任何侵害原告所有新型第202285號專利之「吊物用
    旋轉器」物品之行為；2.被告等應連帶給付原告4,808,000
    元，及自本訴狀繕本送達翌日起至清償日止，按年息5%計算
    之利息」，核與首揭規定相符，合先敘明。
二、被告甲○○經合法通知，未於言詞辯論期日到場，核無民事
    訴訟法第386 條所列各款情形，爰依原告之聲請，由其一造
    辯論而為判決。
乙、實體方面：
一、原告起訴主張：
（一）緣原告所有之「吊物用旋轉器」創作，早已獲經濟部智慧
      財產局實體審查核准取得新型第202285號專利在案（申請
      案號：000000000 ），專利權期間自民國92年4 月21日起
      至103 年8 月18日止，申請專利範圍詳如專利公報所示。
      而被告丁○○、甲○○分別為合夥組織「朝隆企業社」之
      登記負責人及登記合夥人，其等未經原告同意或授權，竟
      於所經營之朝隆企業社製造、販賣使用侵害原告前開新型
      專利權之吊物旋轉器產品，業據原告於94年10月3 日檢附
      專利證書寄發存證信函予被告所經營之朝隆企業社，促其
      等勿侵害原告專利權，惟被告等無視原告之通知，仍持續
      公開製售前開侵害物品。又原告透過訴外人義洋營造有限
      公司於95年6 月2 日在被告經營朝隆企業社購得吊物旋轉
      器，並取得出貨單及統一發票，上述侵害事實業據原告委
      請中國生產力中心鑑定，鑑定結果認定被告製售之吊物旋
      轉器產品，皆與原告第202285號新型專利之申請專利範圍
      8 項要件相符合，認定被告製售之吊物旋轉器（Swivel）
      落入原告所有第000000000 號吊物用旋轉器（新型第2022
      85號專利權）之申請專利範圍。
（二）按「因故意或過失，不法侵害他人權利者，負損害賠償責
      任。故意以背於善良風俗之方法，加損害於他人者亦同。
      違反保護他人之法律，致生損害於他人者，負損害賠償責
      任」、「數人共同不法侵害他人之權利者，連帶負損害賠
      償責任」，民法第184 條、第185 條第1 項分別定有明文
      。復按「新型專利權受侵害時，專利權人得請求損害賠償
      ，並得請求排除其侵害，有侵害之虞者，得請求防止之，
      專利法第108 條準用同法第84條第1 項亦著有明文。查被
      告等合夥經營之朝隆企業社，製造、販賣使用侵害原告前
      開新型專利權之吊物旋轉器產品，原告基於前揭規定，自
      得請求排除被告等之侵害。
（三）原告請求被告賠償項目及數額如下：
  １、按「依侵害人因侵權行為所得之利益。於侵害人不能就其
      成本或必要費用舉證時，以銷售該項物品全部收入為所得
      利益」，專利法第108 條準用第85條第1 項第2 款定有明
      文。查被告未經原告同意，竟製造、販賣侵害使用原告前
      開專利之吊物用旋轉器產品，並大量販售謀取不法利益，
      業已造成原告權益之重大損失。而原告依保全證據程序拍
      攝之照片顯示侵害物品數量有68個，再參以被告等銷售侵
      害物品之單價為28,000元，則被告等因侵權行為所得之利
      益為1,904,000 元。
  ２、又按專利法第108 條準用第85條第2 項規定：「除前項規
      定外，發明專利權人之業務上信譽，因侵害而致減損時，
      得另請求賠償相當金額」。經查，本件因被告等之侵權行
      為，製造與原告幾近相同之產品，造成客戶常將被告等之
      侵害物品誤為原告產品，對原告業務上信譽造成嚴重減損
      ，就此信譽減損部分，原告謹請求500,000 元，以示填補
      原告所受之損害。
  ３、末按專利法第85條第3 項規定：「依前2 項規定，侵害行
      為如屬故意，法院得依侵害情節酌定損害額以上之賠償，
      但不得超過損害額之3 倍」。今查，原告曾於94年10月3
      日檢附前揭專利證書相關資料寄發存證信函予被告等，促
      其勿有侵害原告前揭專利之行為，惟原告於95年6 月2 日
      仍購得侵害原告專利之吊物用旋轉器產品，則原告依上開
      法條之規定，自得請求被告等賠償故意侵害行為損害額2
      倍之賠償即4,808,000 元。
（四）又被告等舉發所附之證據，僅為91年8 月19日原告專利申
      請前，被告等自稱購買系爭商品之估價單、型錄、進口報
      單、發票等證據，前揭證據均為私文書，可隨時自行製作
      ，且皆為影本，原告否認其形式及內容之真正。而前揭證
      據並無系爭商品內部結構之圖示及說明，或彼此日期、規
      格、品名自相矛盾，無從證明被告所稱之系爭商品其內部
      結構即為其所自稱之內容，且與系爭專利請求專利範圍相
      同。故被告等舉發所附型錄上之商品，皆屬原告系爭專利
      申請書所揭露之習知技術，顯見被告等意圖將習知之吊物
      用旋轉器構造與系爭專利之旋轉器構造相混淆。
（五）聲明：1.禁止被告等製造、販賣之要約、販賣、使用、或
      為上述目的而進口任何侵害原告所有新型第202285號專利
      之「吊物用旋轉器」物品之行為。2.被告等應連帶給付原
      告4,808,000 元，及自本訴狀繕本送達翌日起至清償日止
      ，按年息5%計算之利息。
二、被告丁○○則以下開情詞置辯：查被告丁○○自始未曾仿冒
    原告之專利，雖經濟部智慧財產局將被告對原告之專利聲請
    舉發案件駁回，然被告早在原告之專利聲請前即有製造販賣
    之事實。而原告所提朝隆仿冒新事證統計表，該明細均為原
    告所製作，被告否認之。又被告所製造之活動轉環銷售情況
    並不良好，原告以保全證據之數量作為計算損害標準，然該
    68個均為半成品，且成品亦未必為系爭專利，故原告所述顯
    與事實不符。並聲明：1.原告之訴駁回；2.如受不利判決，
    被告願供擔保請准宣告假執行。另被告甲○○未於言詞辯論
    期日到場，亦未提出書狀作何聲明或陳述。
三、原告主張其為經濟部智慧財產局核准新型第202285號專利之
    專利權人，專利期間自90年10月1 日至101 年8 月14，申請
    專利範圍詳如專利公報所示等情，有原告所提出之中華民國
    專利專利證書影本1 份在卷可稽，堪信原告前開主張為真實
    。再原告主張被告共同侵害其新型專利，被告則以前詞置辯
    ，是本件應審究者為被告所共同經營之朝隆企業社，所製造
    、販賣之產品是否有侵害原告前開新型專利權？如有，本件
    原告請求損害賠償之金額是否適當？茲分述如下。
四、查原告主張其透過訴外人義洋營造有限公司於95年6 月2 日
    ，在被告經營朝隆企業社購得吊物旋轉器，而經原告委請中
    國生產力中心進行鑑定，其結果認定被告製售之吊物旋轉器
    產品，皆與原告第202285號新型專利之申請專利範圍8 項要
    件相符合，認定被告製售之吊物旋轉器（Swivel）落入原告
    所有第000000000 號吊物用旋轉器（新型第202285號專利權
    ）之申請專利範圍等情，業據提出出貨單、統一發票及中國
    生產力中心專利鑑定報告等影本1 份為證，而被告對此亦不
    爭執，雖被告丁○○另辯稱自始未曾仿冒原告之專利，雖經
    濟部智慧財產局將被告對原告之專利聲請舉發案件駁回，然
    被告早在原告之專利聲請前即有製造販賣之事實等語，惟本
    件原告既已於90年間取得系爭新型專利，依專利法第94條第
    3 項規定：「申請新型專利時，該新型雖無同法第一項所列
    情事（即(一)申請前已見於刊物或已公開使用者；(二)申請前已
    為公眾所知悉者），但為其所屬技術領域中具有通常知識者
    依申請前之先前技術顯能輕易完成時，仍不得依本法申請取
    得新型專利」意旨，可知所謂申請新型專利者，必其新型部
    分較之已存在之物品而言具有新穎性及相當程度之進步性，
    系爭新型專利具有新穎性及相當進步性已如前述，又無不得
    申請新型專利之事由，縱系爭新型專利已有異議人提出異議
    ，惟智財局迄未駁回系爭新型專利，是本院認系爭新型專利
    既受公告，即發生專利法之效力，應受專利法之保護，而被
    告所製造販賣之產品，既確落入原告所有系爭新型專利權之
    申請專利範圍，是被告前揭抗辯，尚非可取，則原告對於侵
    害其新型專利權之人自得主張禁止製造、販賣之要約、販賣
    、使用或為上述目的而進口任何侵害系爭專利物品之行為，
    並請求損害賠償，而被告既共同經營朝隆企業社，對該企業
    社所製造、販賣侵害原告前開新型專利權之行為，即應負共
    同侵權行為責任。
五、次按新型專利權受侵害時，專利權人得請求賠償損害，並得
    請求排除其侵害，有侵害之虞者，得請求防止之；專屬被授
    權人亦得為前項請求；但契約另有約定者，從其約定。新型
    專利權人或專屬被授權人依前二項規定為請求時，對於侵害
    專利權之物品或從事侵害行為之原料或器具，得請求銷燬或
    為其他必要之處置；新型發明人之姓名表示權受侵害時，得
    請求表示新型發明人之姓名或為其他回復名譽之必要處分。
    本條所定之請求權，自請求權人知有行為及賠償義務人時起
    ，二年間不行使而消滅；自行為時起，逾十年者，亦同，專
    利法第108 條準用第84條定有明文。又按依前條請求損害賠
    償時，得就下列各款擇一計算其損害：一、依民法第216 條
    之規定。但不能提供證據方法以證明其損害時，發明專利權
    人得就其實施專利權通常所可獲得之利益，減除受害後實施
    同一專利權所得之利益，以其差額為所受損害。二、依侵害
    人因侵害行為所得之利益。於侵害人不能就其成本或必要費
    用舉證時，以銷售該項物品全部收入為所得利益。除前項規
    定外，發明專利權人之業務上信譽，因侵害而致減損時，得
    另請求賠償相當金額。依前二項規定，侵害行為如屬故意，
    法院得依侵害情節，酌定損害額以上之賠償。但不得超過損
    害額之三倍。專利法第108 條準用第85條定有明文。則查：
（一）原告主張依保全證據程序拍攝之照片顯示侵害物品數量有
      68個，再參以被告等銷售侵害物品之單價為28,000元，則
      被告等因侵權行為所得之利益為1,904,000 元等語，而被
      告對上述物品數量為68個乙節亦不爭執，是本院審酌因被
      告拒絕提出商業帳冊，因認原告主張以上述物品數量68個
      及被告販售該物品之單價28,000元計算，尚屬允當，則原
      告請求被告連帶賠償1,904,000 元（計算式：68個×28,0
      00元＝1,904,000 元），核屬有據。
（二）再原告復主張因被告之侵權行為，製造與原告幾近相同之
      產品，造成客戶常將被告等之侵害物品誤為原告產品，對
      原告業務上信譽造成嚴重減損，就此信譽減損部分請求50
      0,000 元，以示填補原告所受之損害等語，則原告主張其
      業務上之信譽因被告之侵害而致損害等情，自應由原告就
      前開利己事實，負立證之責，惟此部分並未據原告提出相
      關之證據以供本院參酌，原告前開主張已有可議。況被告
      未經原告同意製造販賣原告之系爭專利，係侵害原告之財
      產權，而非侵害原告之商譽或信譽，對於原告個人之人格
      、名譽、聲望及信用，尚難謂有所損害，且金錢損害賠償
      為已足，是原告主張其信譽減損而請求500,000 元，尚屬
      無據，應予駁回。
（三）又原告主張其曾於94年10月3 日檢附前揭專利證書相關資
      料寄發存證信函予被告等，促其勿有侵害原告前揭專利之
      行為，惟於95年6 月2 日仍購得侵害系爭專利之吊物用旋
      轉器產品，則其依上開法條之規定，自得請求被告等賠償
      故意侵害行為損害額2 倍之賠償即4,808,000 元等語，惟
      查，原告就其於95年6 月2 日所購得之吊物用旋轉器產品
      ，確係被告所製造販售及有侵害系爭專利之情，並未舉證
      以實其說，且復未有實物送經本院自行比對或另送鑑定是
      否侵害原告之新型專利，自不得以臆測之方式逕行認定上
      開產品為被告所製造販售及確侵害原告之新型專利，是原
      告此部分之主張，即屬無據。
六、綜上所述，原告依據侵權行為之法律關係與專利法第108 條
    、第84條、第85條之規定，請求禁止被告製造、販賣之要約
    、販賣、使用或為上述目的而進口任何侵害原告所有新型第
    202285號專利之「吊物用旋轉器」物品之行為，及請求被告
    應連帶給付原告1,904,000 元，及自本訴狀（97年11月25日
    庭提之民事聲明狀）繕本送達翌日即97年11月26日起至清償
    日止，按年息5%計算之利息，為有理由，應予准許；逾此部
    分之請求，則屬無據，應予駁回。
七、兩造均陳明願供擔保請准宣告假執行及免為假執行，經核原
    告勝訴部分，並無不合，爰酌定相當之擔保金額准許之。至
    原告敗訴部分，其假執行之聲請已失所附麗，應併駁回。
八、本件事證已明，兩造其餘攻擊防禦方法及爭點，核與本件判
    決結果無涉，爰不一一論述。
結論：原告之訴為一部有理由、一部無理由，依民事訴訟法第79
條、第85條第1 項但書、第2 項、第390 條第2 項、第392 條第
2 項，判決如主文。
中    華    民    國    98    年    1     月    22    日
                  民事第三庭    法  官  邱靜琪
以上正本係照原本作成
如對本判決上訴，須於判決送達後20日內向本院提出上訴狀
中    華    民    國    98    年    1     月    22    日
                                書記官  白俊傑

司法院資訊處製作；財團法人民間司法改革基金會備份。
